臺灣高等法院民事裁定　　　　　　　　　96年度抗字第1064號
抗　告　人　乙○○
上列抗告人因與相對人甲○○○○等間假處分等事件，對於中華
民國96年6月26日台灣台北地方法院96年度裁全字第8190號所為
裁定提起抗告，本院裁定如下：
      主      文
抗告駁回。
抗告費用由抗告人負擔。
      理      由
一、本件聲請及抗告意旨略以：相對人丙○○與甲○○○○（下
    稱民進黨）黨內中央常務委員等幹部集體舞弊，曾拒絕發放
    參選登記之表格予尤清、沈富雄、黃慶林、黃明璇登記參選
    台北市市長黨內初選，並於民國（下同）96年3月5日拒絕抗
    告人領表登記為黨內總統候選人，且黨內總統提名選舉之全
    部選舉票為廢票、無效票，即丙○○當選無效、選舉無效，
    因相對人等違反憲法第52、23、22、17、46、7、48、2、2
    4、45、21條、大法官解釋第627號、刑法第142、15、304、
    342、27至31、146條、人民團體選舉罷免法第90、85、21、
    41、7、8、18、17條、總統副總統選舉罷免法第1、21、22
    、26至28、30、33、85、89、98、100、104、105、99條、
    其施行細則、民進黨黨章第5、6條及公職人員選舉罷免法第
    85條規定，剝奪抗告人登記為民進黨2008年黨內總統提名選
    舉之參政權，抗告人與相對人等有民進黨黨內總統選舉無效
    與丙○○當選無效之本案訴訟存在，為避免相對人於同年6
    月30日於第12屆臨時全國黨員代表大會（下稱全代會）推舉
    丙○○為該黨總統候選人，有聲請假處分及定暫時狀態處分
    之必要，願供擔保，請准禁止相對人於96年6月30日或變更
    期日之民進黨第12屆臨時全代會推舉丙○○為該黨2008年總
    統候選人之黨內總統提名選舉之舉行與發佈等語。
二、原法院則以：本件抗告人聲請假處分，未據提出能即時調查
    之證據，以釋明其所主張之請求及假處分原因為真實，其聲
    請即屬無從准許。且政黨係依人民團體法規定設立，社員權
    之法律關係存在於社團（政黨）與社員（黨員）之間，黨員
    與黨員間並無直接之法律關係存在，抗告人與相對人丙○○
    間，於民進黨黨內總統候選人之選舉，無爭執之法律關係存
    在，即無得以達到抗告人所欲保全之本案訴訟存在。另參政
    權乃公法權利，若該權利受侵害，應循行政程序救濟，非民
    事訴訟所得解決，無依民事訴訟聲請定暫時狀態處分之必要
    ，而駁回抗告人之聲請。
三、按參諸民事訴訟法第526條第2項規定，係於92年2月7日修正
    民事訴訟法時將原規定之「債權人雖未為前項釋明，如就債
    務人所應受之損害已供法院所定之擔保者，得命假扣押」，
    修正為現行規定，並於同年9月1日施行，即見債權人聲請假
    扣押、假處分或定暫時狀態處分，仍應先釋明至使法院信其
    請求及假扣押、假處分或定暫時狀態處分之原因大致為適當
    始可。僅於其釋明不足時，法院為補強計，始得命供擔保（
    該條項立法理由參照）。非謂法院於債權人未為釋明，僅陳
    明願供擔保時，即得為命提供擔保之假扣押、假處分或定暫
    時狀態處分之裁定。足見法院於為定暫時狀態處分之裁定時
    ，對於債權人釋明是否充足？如有不足，何以供擔保可補釋
    明之不足而為適當？等項，均應具體調查認定，據以正確而
    妥適之適用法律（最高法院93年台抗字第937號裁定意旨參
    照）。
四、本件抗告人聲請定暫時狀態處分，僅提出其向民進黨之異議
    函、中央選舉委員會回覆函、郵局存證信函等，以為釋明。
    惟查中央選舉委員會回覆函亦僅係答覆抗告人所指述非其主
    管業務、前開異議函及存證信函又均係抗告人所自行書寫，
    不足以釋明相對人等有拒絕抗告人領表，及民進黨黨內總統
    提名選舉之全部選舉票為廢票，則抗告人所提上開函件自均
    不足以釋明本件請求之原因及假處分或定暫時狀態處分之原
    因，抗告人復未據提出能即時調查之證據，以釋明其所主張
    之請求及假處分或定暫時狀態處分之原因為真實。再按政黨
    係政治團體，應依民主原則組織與運作，黨員須遵守所屬政
    黨黨章（章程）及內部規定、決議，以利政黨貫徹其各項政
    策主張，富有強烈政治性質及內部高度自律自治之一面，故
    其雖為人民團體之一種，惟仍與其他之人民團體有別。又政
    黨係依人民團體法規定設立，社員權之法律關係存在於社團
    （政黨）與社員（黨員）之間，「黨員」與「黨員」間並無
    直接之法律關係存在，抗告人與相對人丙○○間，於民進黨
    黨內總統候選人之選舉，無爭執之法律關係存在，即無得以
    達到抗告人所欲保全之本案訴訟存在。另參政權乃公法權利
    ，若該權利受侵害，應循行政程序救濟，非民事訴訟所得解
    決，無依民事訴訟聲請定暫時狀態處分之必要。綜上所述，
    抗告人聲請供擔保，請求禁止相對人於96年6月30日或變更
    期日之民進黨第12屆臨時全代會推舉丙○○為該黨2008年總
    統候選人之黨內總統提名選舉之舉行與發佈之假處分，在性
    質上並不適於為民事訴訟假處分之標的，抗告人復未據提出
    能即時調查之證據，以釋明其所主張之請求及假處分或定暫
    時狀態處分之原因為真實，抗告人之聲請，自不應准許。從
    而，原裁定駁回抗告人之聲請，核無不合。抗告意旨指摘原
    裁定不當，求予廢棄，為無理由，應予駁回。
據上論結，本件抗告為無理由，爰裁定如主文。
中　　華　　民　　國　　96　　年　　8 　　月　　21　　日
                    民事第三庭
                        審判長法　官  林敬修
　　　　　　　　　　  　      法　官　藍文祥
　　　　　　　　　  　　      法　官  黃騰耀
正本係照原本作成。
本裁定除以適用法規顯有錯誤為理由，並經本院許可外，不得再
抗告。如提起再抗告，應於收受後10日內委任律師為訴訟代理人
向本院提出再抗告狀。並繳納再抗告費新台幣１千元。
中　　華　　民　　國　　96　　年　　8 　　月　　23　　日
　　　　　　　　　　　　　　　書記官  鐘秀娥
